臺灣板橋地方法院民事裁定　　　　　　100年度事聲字第286號
異　議　人
即　債權人　臺灣銀行股份有限公司
法定代理人　張明道
代　理　人　馬鴻志
相　對　人
即　債務人　鄭永斌
上列當事人間清償票款強制執行事件，異議人對於本院司法事務
官於民國100 年8 月26日所為100 年度司執字第74111 號裁定聲
明異議，本院裁定如下：
    主  文
異議駁回。
    理  由
一、按司法事務官處理事件所為之處分，與法院所為者有同一之
    效力。當事人對於司法事務官處理事件所為之終局處分，得
    於處分送達後10日之不變期間內，以書狀向司法事務官提出
    異議。司法事務官認前項異議有理由時，應另為適當之處分
    ；認異議為無理由者，應送請法院裁定之。法院認第一項之
    異議為有理由時，應為適當之裁定；認異議為無理由者，應
    以裁定駁回之，民事訴訟法第240 之3 條及第240 之4 條亦
    分別定有明文。此項規定，依強制執行法第30條之1 規定準
    用於強制執行程序。查本件異議人就本院民事執行處司法事
    務官於民國100 年8 月26日以100 年度司執字第74111 號裁
    定駁回其聲請之終局處分，聲明不服提起異議，是本院自應
    依法就民事執行處司法事務官所為之裁定，審究異議人之異
    議有無理由，合先指明。
二、本件異議意旨略以：
  (一)異議人執有相對人86年1 月6 日簽發新臺幣（下同）1,115,
    305 元之本票一紙，經提示未獲付款，並經貴院於86年7 月
    8 日裁定確定在案。又貴院88年民執正字第26345 號強制執
    行事件有關異議人與相對人之間強制執行事件，前因相對人
    持有之不動產，經貴院拍賣惟無人應買，致未能執行，異議
    人並於90年4 月2 日接獲貴院核發債權憑證。
  (二)貴院核發系爭本票裁定及確定證明書，足證該本票裁定聲請
    案，業經本院審核本票正本無訛，況異議人於95年3 月20日
    及97年8 月27日具狀請貴院換發債權憑證，而上開執行案件
    並無提出系爭本票原本。今貴院卻以異議人聲請不合法為由
    ，裁定駁回異議人執行之聲請，違反保護債權人正當合理之
    信賴，有違誠實信用原則，實無法令人信服。
    1.證明文件，未經提出者，執行法院應調閱卷宗：異議人具
      狀聲請貴院惠予逕行調閱上開卷宗（案號：貴院86年度票
      字第4150號民事裁定及其確定證明書參照），然未見貴院
      進行調閱，且僅泛言本案聲請不合法，未見具體理由說明
      ，係裁定不備理由，且顯有未合強制執行法第6 條第2 項
      規定之意旨。
    2.異議人聲請執行，於法有據，執行法院得逕行發給憑證：
      按本票裁定確定所取得之債權憑證，如非屬聲請換發債權
      憑證，而要執行債務人財產時，必須要提出本票正本，自
      不待言，惟本案係聲請換發債權憑證，尚非必須提出本票
      正本。又貴院本次裁定理由一所陳法律問題，係指執行債
      權人於行使票據權利時，執行法院應將分配款予以提存，
      待債權人向法院聲請公示催告，並取得除權判決後，執行
      法院始將該分配款分配與債權人而言。然本案相對人現尚
      無可供執行之財產，兩者所指有所不同，自無一體適用之
      餘地。今異議人依強制執行法第27條規定陳明相對人現無
      財產可供執行者，執行法院得逕行發給憑證，自屬於法有
      據。
    3.因貴院裁定聲請駁回，致使系爭本票請求權已罹於3 年時
      效而消滅，自無法再主張該票據上之權利，顯見原裁定內
      容已不當損及異議人應受保護之權利。
    4.無法中斷時效，已嚴重不當損及異議人應受保護之權利：
      按債權憑證本身係強制執行法第4 條第1 項第6 款所稱「
      其他依法律之規定，得為強制執行名義者」之執行名義，
      且與之前執行名義係有同一性。本件異議人依強制執行法
      第27條規定陳明債務人現無財產可供執行，執行法院自得
      逕行發給憑證，如硬性強求須提出系爭本票始得為之，使
      原本可中斷時效者，變成不能中斷時效，已嚴重不當損及
      異議人應受保護之權利。爰依法聲明異議，請求撤銷原裁
      定，並依強制執行法第27條第2 項規定，逕行發給債權憑
      證憑證等語。
三、按本票為絕對有價證券，其權利之行使與本票之占有，有不
    可分離之關係（最高法院44年台上字第1216號判例意旨參照
    ），故本票執票人依票據法第123 條規定，向本票發票人行
    使追索權，聲請法院為強制執行之裁定時，自應提出本票原
    本，以證明其為執票人之法律上地位。次按票據法第123 條
    規定執票人向本票發票人行使追索權時，得聲請法院裁定後
    強制執行，立法目的係為加強本票之獲償性，究其本質，仍
    為追索權之行使，而本票准許強制執行之裁定，屬非訟事件
    程序，並無確定實體法律關係之效力，參酌本票具有提示性
    及繳回性，則執票人行使追索權時，仍需提示票據，始能行
    使權利。而本票執票人聲請裁定准許強制執行，亦係其行使
    追索權方式之一，從強制執行在滿足債權人私法上請求權之
    觀點，其聲請強制執行時，自仍需提出本票原本於執行法院
    ，以證明其係執票人而得以行使追索權（最高法院95年度台
    簡上字第26號裁定意旨參照）。從而，債權人以執票人就本
    票聲請法院裁定准許強制執行之民事裁定為執行名義，聲請
    對債務人為強制執行，債權人除提出本票裁定及裁定已合法
    送達債務人之證明外，並應提出本票原本，任一證明文件有
    欠缺，即屬執行法定要件之欠缺。至債權人持債權憑證聲請
    強制執行者，因債權憑證之可再強制執行乃溯源於執行法院
    核發債權憑證前債權人依強制執行法第4 條第1 項所列各款
    取得之原執行名義，是債權人所持債權憑證乃本票裁定換發
    者，仍應提出本票原本自不待言。又依強制執行法第30條之
    1 準用民事訴訟法第249 條第1 項第6 款規定，債權人聲請
    強制執行，如有不合程式或不備其他要件，經執行法院定期
    命其補正而不補正者，執行法院應以裁定駁回其強制執行之
    聲請。
四、經查，本件異議人執本院90年4 月2 日板院通民執字第0191
    14號債權憑證（原執行名義為本院86年度票字第4150號民事
    裁定及確定證明書正本），聲請對相對人之財產為強制執行
    ，僅提出上開債權憑證正本為據，並未提出系爭本票原本，
    以資證明其確係執票人，異議人主張本案係聲請換發債權憑
    證，尚非必須提出本票正本等語，惟本票具提示性及繳回性
    ，執票人行使追索權時，仍需提示票據始能行使權利，揆諸
    前揭說明，其聲請強制執行之程式，即有未合。復經本院民
    事執行處於100 年8 月10日通知異議人於文到5 日內補正系
    爭本票正本，該通知已於同年8 月15日合法送達於異議人，
    惟異議人僅以「據異議人之原經辦人稱因年代久遠，已不復
    記憶，致無法提出本票正本。」等語回覆，仍未提出得為執
    行名義之證明文件，有補正通知及送達證書附於本院100 年
    度司執字第74111 號執行卷宗可稽。從而，本院民事執行處
    司法事務官以異議人逾期仍未提出本票原本為由，裁定駁回
    異議人強制執行之聲請，於法並無違誤。至異議人主張其具
    狀聲請惠予逕行調閱卷宗（案號：本院86年度票字第4150號
    民事裁定及其確定證明書參照），未見貴院進行調閱，顯有
    未合強制執行法第6 條第2 項規定等情，惟經本院職權調閱
    本院86年度票字第4150號本票裁定案件卷宗，該案卷宗因已
    逾檔案保存年限合法銷燬而無從查考，且本票裁定案件，本
    院於裁定後均會將裁定連同本票原本一併發還聲請人，並於
    歸檔時再次確認是否已發還，就本院作業流程為審酌，本件
    之本票原本應已發還異議人，則異議人既無法提出本票原本
    供審核，即已喪失本票之占有，而非執票人甚為明確，依上
    開說明，自不具有合法執行名義之要件，本院民事執行處駁
    回異議人強制執行之聲請，即無違誤。從而，異議意旨指摘
    原裁定不當，求予廢棄，為無理由，應予駁回。
五、結論：本件聲明異議為無理由，依強制執行法第30條之1 、
    民事訴訟法第240 條之4 第3 項後段，裁定如主文。
中    華    民    國  100    年    12    月    12     日
                  民事第一庭    法  官  李世貴
以上正本係照原本作成
如不服本裁定應於送達後10日內向本院提出抗告狀，並繳納抗告
費新臺幣1,000元。
中    華    民    國  100    年    12    月    13     日
                                書記官  蘇哲男